【裁判字號】    95,交聲更,5
【裁判日期】    950605
【裁判案由】    聲明異議
【裁判全文】
臺灣臺中地方法院交通事件裁定         95年度交聲更字第5號
原處分機關  交通部公路總局臺中區監理所豐原監理站
異  議  人
即受處分人  甲○○
上列受處分人因違反道路交通管理處罰條例案件，對於交通部公
路總局臺中區監理所豐原監理站民國九十四年九月七日所為之裁
決（豐監稽違字第六三－ＨＢ0000000號裁決書），聲明
異議，原處分機關不服本院第一審裁定（九十四年度交聲字第六
一八號），提起抗告，經臺灣高等法院臺中分院撤銷發回更為裁
定（九十五年度交抗字第四一號），本院裁定如下：
    主    文
原處分撤銷。
甲○○駕駛汽車違反道路交通安全規則，因而肇事致人死亡，應
吊銷駕駛執照，一年內不得再考領駕駛執照。
    理    由
一、原處分機關交通部公路總局臺中區監理所豐原監理站係以：
    受處分人甲○○於民國九十四年六月二十二日十四時三十五
    分許，駕駛車牌號碼ＨＳ－Ｌ三二號曳引車附掛二Ｗ－六二
    號半拖車，因「裝載貨物，汽車駕駛人有違反道路交通管理
    處罰條例第二十九條之二第一項之情形，因而致人死亡」之
    違規事由，乃依道路交通管理處罰條例第二十九條之二第四
    項之規定，裁處受處分人吊銷駕駛執照，終身不得考領駕駛
    執照。
二、本件聲明異議意旨略以：伊於前揭時、地剛駛進路口，左側
    即有乙輛機車疾駛而過，伊隨即煞停，然該部機車右車腹擦
    過伊所駕曳引車之左前方保險桿倒地滑向右側慢車道上，伊
    立即停於二路交岔路口，機車駕駛則不幸身亡，伊雖有超載
    違規，惟行駛過程十分慢速，亦遵守道路交通之相關規定，
    否則與機車擦撞時，機車不可能橫越曳引車車頭，早為曳引
    車輾過，曳引車亦不可能於載重情形下立即停車，可見異議
    人當時車速緩慢，已盡必要注意，並處於隨時煞停之狀況。
    事故之原因為機車騎士之視線遭內車道上貨車阻擋，沒有看
    見伊之車輛，而穿越主幹道時又未減速注意兩方來車，逕自
    急速穿越，才會發生事故，故伊雖有違規超載，但並非事故
    致死之原因，原處分機關逕課予吊銷執照處分顯然過苛，亦
    與規定不符等語，爰聲明異議。
三、按汽車裝載貨物超過核定之總重量、總聯結重量者，依其超
    載之重量程度，按道路交通管理處罰條例第二十九條之二第
    三項之規定，處汽車駕駛人罰鍰；如因而致人受傷者，吊扣
    其駕駛執照一年；致人重傷或死亡者，吊銷其駕駛執照，並
    終身不得考領駕駛執照，道路交通管理處罰條例第二十九條
    之二第二項前段、第四項前段、第六十七條第一項分別定有
    明文。是以，道路交通管理處罰條例第二十九條之二第四項
    前段之處罰規定，既科予汽車駕駛人依核定重量裝載貨物之
    注意義務於先，再以其違反義務導致傷亡為其結果要件，就
    其違反義務與傷亡結果間自仍須具有相當因果關係，此觀條
    文中係將行為與結果二者以「因而致」一詞作為聯繫，而非
    逕以「且發生」等無須證明特定關聯之用語代之，益足為證
    。倘依現存證據資料僅能證明汽車駕駛人超載貨物之事實，
    縱令其駕駛行為並未遵守其他交通安全規定而致人死傷，在
    未能證明汽車駕駛人之超載貨物行為與被害人傷亡結果間確
    有相當因果關係前，仍不得逕以上開處罰規定吊扣或吊銷其
    駕駛執照，否則即與該條立法意旨有違。又所謂相當因果關
    係，係指依經驗法則，綜合行為當時所存在之一切事實，為
    客觀之事後審查，認為在一般情形下，有此環境、有此行為
    之同一條件，必均可發生同一之結果者，則該條件即為發生
    結果之相當條件，行為與結果即有相當之因果關係。反之，
    若在一般情形下，有此同一條件存在，而依客觀之審查，認
    為不必皆發生此結果者，則該條件與結果不相當，不過為偶
    然之事實而已，其行為與結果間即無相當因果關係（最高法
    院七十六年台上字第一九二號判例意旨參照）。
四、經查：受處分人於前揭時、地駕車載運黃土，經過磅總重四
    十二點四公噸，核重為三十五公噸，總計超載七點四公噸，
    業經臺中縣警察局烏日分局依法舉發，並掣開中縣警交字第
    ＨＢ0000000號舉發違反道路交通管理事件通知單當
    場舉發等情，有前揭舉發通知單一紙附卷可稽，受處分人對
    此超載違規事實亦無異詞。本件係依據上開舉發事實，再以
    受處分人駕車肇事致人於死之結果，另掣開中縣警交字第Ｈ
    Ｂ0000000號舉發違反道路交通管理事件通知單補單
    舉發，且經原處分機關裁處受處分人吊銷駕駛執照，終身不
    得考領駕駛執照在案。惟經本院調取臺灣臺中地方法院檢察
    署九十四年度相字第一○三二號相驗卷宗，受處分人於事發
    後警詢時陳稱：「我當時是由環中路直行往大里方向，當時
    是行駛在外側車道，我行駛到路口時當時前方的紅綠燈未正
    常運作，我直接前行，突然有一部輕機車（ＳＲＢ－四九九
    號）由勤農巷衝出來，我看見的時候雖然有馬上煞車，但是
    已經來不及煞車，該部輕機車直接擦撞上我的前保險桿後滑
    倒並滑行後倒地受傷。」、「當時車速大約是四十五至五十
    公里左右。我因為左方要左轉的營大貨擋住我的視線關係，
    我發現該部輕機車時，機車已經在我的正前方。」等語（九
    十四年度相字第一○三二號卷第二、三頁），又衡情，事發
    之際所為之陳述距離事故發生時間較近，記憶應較深刻，且
    較無其他利害關係之考量，故受處分人前開所為之陳述應可
    採信。再參酌，時速約四、五十公里之汽車行駛於乾燥之瀝
    青路面，煞車距離約需七點四至十一點五公尺（瀝青新築狀
    態）；時速約四、五十公里之汽車，駕駛人之反應距離約需
    八點三二公尺至十點四公尺間，此有司法行政部六十二年五
    月九日（六二）函刑決字第四六四號函轉交通部道路交通安
    全督導會定五四交導登（六二）字第二三二號函之一般公路
    汽車煞車距離、行車速度對照表一份、六十六年度十月二十
    七日交路（六六）字第一○二七五號函之汽車行駛距離及反
    應距離一覽表一分在卷可參，是依前開所述，時速約四、五
    十公里之汽車其煞車距離及反應時間總計應為十五點七二公
    尺至，二十一點九公尺之間，依卷附之道路交通事故現場圖
    所示，受處分人駕駛之車輛肇事後停止之位置，距離路口之
    停止線約十四公尺，依前開煞車反應時間之距離相互勾稽，
    受處分人看見被害人並踩煞車之地點應係於路口停止線附近
    ，核與受處分人於本院訊問時陳述，係駕駛車輛超過安全島
    一點點（按即靠近停止線處）時看見被害人等語相符，再觀
    道路交通事故現場圖所示，被害人機車倒地之刮地痕位置距
    離停止線約六公尺，足見碰撞處應即係於距停止線約六公尺
    處此均有前開道路交通事故現場圖附卷可查。綜上所述，推
    估還原現場情況，應係受處分人駕駛車輛以時速四十至五十
    公里之速度，行至前開路口停止線處，見被害人騎乘機車於
    其前方約六公尺處，受處分人隨即緊急煞車，惟仍無法煞停
    而撞擊被害人等情。是依前所述，受處分人駕車時速約四、
    五十公里，發現被害人時，被害人距離該車僅約六公尺遠，
    依前開煞車及反應距離所示，縱受處分人未有超載之事實，
    仍無法煞停，故受處分人雖有超載之違規事實，然依現存證
    據資料觀之，該違規事實尚難認與本件車禍肇事致人死亡之
    結果間具有相當因果關係，揆諸前揭說明，即難逕依道路交
    通管理處罰條例第二十九條之二第四項前段、第六十七條第
    一項之規定，吊銷受處分人之駕駛執照，並終身禁止考領。
    原處分機關依據前揭臺中縣警察局中縣警交字第ＨＢ000
    0000號舉發違反道路交通管理事件通知單之超載違規事
    實，援引道路交通管理處罰條例第二十九條之二第二項、第
    三項之規定，裁處受處分人罰鍰即為已足（受處分人已繳納
    該部分罰鍰新臺幣一萬八千元），而無再就同條第四項前段
    、第六十七條第一項規定諭知吊扣受處分人駕駛執照，並終
    身禁考之餘地。受處分人上開所辯，即非全然無據，堪可採
    信。從而，原處分機關未予詳查，援引道路交通管理處罰條
    例第二十九條之二第四項、第六十七條第一項之規定遽為裁
    罰，尚有未洽。
五、按汽車行駛時，駕駛人應注意車前狀況，並隨時採取必要之
    安全措施；又行經無號誌之交岔路口時，應減速慢行，作隨
    時停車之準備，道路交通安全規則第九十四年第三項、第九
    十三條第一項第二款分別定有明文。另按汽車駕駛人駕駛汽
    車違反道路交通安全規則，因而肇事致人死亡者，吊銷其駕
    駛執照；汽車駕駛人，曾依本條例其他各條規定吊銷駕駛執
    照者，一年內不得考領駕駛執照，道路交通管理處罰條例第
    六十一條第一項第四款，六十七條第三項亦分別定有明文。
    查本件受處分人於上揭時、地，駕駛車牌號碼ＨＳ－Ｌ三二
    號曳引車附掛二Ｗ－六二號半拖車，行前開無號誌（號誌故
    障）之交叉路口，仍以時速四、五十公里之速度前行，致發
    現被害人時已閃煞不及，而肇事致駕駛輕機車之被害人死亡
    等情，業如前述，則受處人顯有行經無號誌交岔路口，疏未
    注意前車狀況，並作隨時停車準備，而違規肇事致被害人死
    亡之事實。從而，本件異議雖有理由，原處分應予撤銷，但
    受處分人確有前述之違誤，自應由本院另依首揭規定，裁處
    如主文第二項所示。
六、據上論斷，應依道路交通管理處分條例第八十七條第二項、
    交通案件處理辦法第二十條，裁定如主文。
中    華    民    國    95    年    6     月    5     日
                  交通法庭      法  官  劉逸成
上正本證明與原本無異。
如不服本裁定，應於送達後五日內，向本院提出抗告狀。
                                書記官  謝惠雯
中    華    民    國    95    年    6    月    6    日


司法院資訊處製作；財團法人民間司法改革基金會備份。
